臺灣高等法院臺南分院民事判決　96年度家上易字第4號
上　訴　人　　庚○○
訴訟代理人　　許明德律師
　　　　　　　鄭勝智律師
被 上訴 人　　己○○
　　　　　　　丁○○
兼上列一人
訴訟代理人　　戊○○　　住台南縣永康市○○路48巷12號
　　　　　　　乙○○　　住台南市○區○○路438號
　　　　　　　丙○○　　住台南縣永康市○○路7巷20弄38號8
兼上列二人
訴訟代理人　　甲○○　　住台南市○○路○段397號
上列當事人間請求分割遺產事件，上訴人對於中華民國九十六年
二月六日臺灣臺南地方法院第一審判決（九十五年度家訴字第二
七號）提起上訴，本院於九十六年十月九日言詞辯論終結，判決
如下：
    主  文
上訴駁回。
第一、二審訴訟費用由上訴人負擔。
    事 實 及 理 由
一、程序部分：
  (一)按訴之撤回，被告於期日到場，未為同意與否之表示者，自
    該期日起；其未於期日到場或係以書狀撤回者，自前項筆錄
    或撤回書狀送達之日起，十日內未提出異議者，視為同意撤
    回。而第二審訴訟程序除別有規定外，應準用第一審訴訟程
    序之規定，民事訴訟法第二百六十二條第四項及第四百六十
    三條分別定有明文。上訴人於民國（下同）九十六年九月十
    三日具狀表示欲撤回台南市○○區○○段五八七之一、五八
    七之二地號土地之分割請求，並將上開書狀寄送被上訴人等
    人，惟被上訴人己○○等人均未於期間內表示意見，依前揭
    規定，應視為同意上訴人之撤回請求，故本件僅就上訴人未
    撤回部分，即台南市○○區○○段五八七地號土地之分割請
    求予以審理。
  (二)又被上訴人乙○○、甲○○、丙○○等三人均經合法通知，
    惟於言詞辯論期日無正當理由不到場，核無民事訴訟法第三
    百八十六條各款所列情形，准依上訴人聲請，由其為一造辯
    論而為判決。
二、上訴人主張：
  (一)起訴時主張：坐落台南市○○區○○段五八七、五八七之一
    、五八七之二地號土地（五八七之一及五八七之二地號土地
    嗣經撤回，以下稱系爭土地）係上訴人與被上訴人所公同共
    有，系爭土地原係被繼承人徐江波所有，被繼承人徐江波於
    七十七年十二月十一日死亡，其繼承人有子女即上訴人庚○
    ○、被上訴人己○○、丁○○、戊○○及孫即被上訴人乙○
    ○、甲○○、丙○○三人（乙○○、甲○○、丙○○等三人
    係被繼承人徐江波之女林徐秀枝之子女，因林徐秀枝於七十
    七年十一月二十九日死亡，其早於被繼承人徐江波死亡，故
    應由上開三人代位繼承林徐秀枝之應繼分），而兩造之應繼
    分如附表一所示，即上訴人庚○○及被上訴人己○○、戊○
    ○、丁○○之應繼分各五分之一，被上訴人乙○○、甲○○
    、丙○○三人則各十五分之一。又系爭土地於九十四年五月
    十六日辦妥遺產公同共有登記後，因並無不能分割之情形，
    亦無不分割之特約，依民法第一千一百五十一、一千一百六
    十四條之規定，自應准予分割，惟共有人間經多次商討，均
    無法達成共識完成分割，以利土地之利用，故請求依法裁判
    分割系爭土地。
  (二)嗣於本院主張：
  1.按各共有人得隨時請求分割共有物，固為民法第八百二十三
    條第一項前段所規定，惟同條項但書又規定，因物之使用目
    的不能分割者，不在此限。其立法意旨在於增進共有物之經
    濟效用，並避免不必要之紛爭。例如已闢為道路之共有土地
    ，係屬因土地之使用目的，不能分割，乃因已闢為道路之共
    有土地，屬供公眾通行使用，事涉公益，自應認係因使用目
    的不能分割。而河川水道及行水區○○○○道路類似，其重
    要性及牽涉公益之範圍，較道路有過之而無不及，自應認亦
    屬因使用目的不能分割，有最高法院八十七年度台上字第一
    三八六號判決意旨可資參照。再民法第八百二十三條第一項
    所謂因物之使用目的不能分割，係指共有物繼續供他物之用
    ，而為其物之利用所不可缺，或為一權利之行使所不可缺者
    而言。依原審法院於九十五年五月十七日履勘現場複丈成果
    圖所示（見原審家訴卷第二十九頁），可知系爭土地上已存
    在堤防上道路、人行步道，而所附「現場略圖」亦顯示：其
    上現存有道路（堤防）、河川、草地、人行步道及道路等。
    且據上開複丈成果圖所示，系爭第五八七地號上Ｃ部分面積
    達七八０‧六三平方公尺為「堤防」，Ｂ部分面積一九‧八
    ０平方公尺為「步道」，而Ａ部分面積五０‧五六平方公尺
    為「建物」，至第五八七之二地號及第五八七之一地號土地
    則全部均座落於現存之公共「道路」上。再依台南市政府都
    市發展局函文，系爭三筆土地其使用分區分別編為：「五八
    七之一、五八七之二地號屬道路用地」、「五八七地號屬河
    川區、部分農業區」，此與鈞院履勘筆錄所載相符。是原判
    決將現有已闢為供公眾通行、使用之道路、步道、堤防等涉
    及公益部分等「因物之使用目的不能分割者」亦列入分割範
    圍，其違法可見一斑，故請求撤回對上開編為道路用地之五
    八七之一及五八七之二地號土地之分割請求。
  2.此外，依台南市安南地政事務所九十六年七月十九日土地複
    丈成果圖所示，五八七地號其中編號Ｆ部分係為堤防用地，
    亦屬供公眾使用而事涉公益，應認係因使用目的不能分割，
    此部分亦保持現狀，即由兩造依應繼分比例維持共有關係。
    至系爭五八七地號土地其餘部分，則請求分割如附圖參所示
    ，即將編號Ａ及Ｌ部分土地，分歸被上訴人丁○○取得，Ｂ
    及Ｋ部分分歸被上訴人戊○○取得，Ｃ１及Ｉ１部分分歸被
    上訴人丙○○取得，Ｃ２及Ｉ２部分分歸被上訴人甲○○取
    得，Ｃ３及Ｉ３部分分歸被上訴人乙○○取得，Ｄ及Ｈ部分
    分歸被上訴人己○○取得，Ｅ及Ｇ部分土地分歸上訴人庚○
    ○取得，Ｆ（為堤防部分）及Ｊ（為道路部分）則由兩造按
    應繼分比例保持共有，且同意採取變價分割云云。並聲明：
    (1)原判決廢棄。(2)請求變價分割。(3)第一、二審訴訟費用由
    被上訴人負擔。
三、被上訴人主張：
    被上訴人己○○、丁○○、戊○○、乙○○、甲○○、丙○
    ○五人均同意於九十五年七月二十六日所提出之分割方案，
    即如原判決附圖壹所示之分割方案，且不同意上訴人所提之
    分割方案。於本院開庭時先表示同意維持原判決所採分割方
    案，惟後又表示同意變價分割。並聲明：(1)同意變價分割。
    (2)第一、二審訴訟費用由上訴人負擔。
四、兩造不爭執事項：
  (一)系爭五八七地號土地為兩造因繼承而取得，並各依應繼分比
    例保持公同共有，兩造並於九十四年五月十六日辦妥遺產公
    同共有登記。
  (二)系爭五八七地號土地全部面積為二九二六‧五九平方公尺，
    其上有堤防，面積為七八０‧六三平方公尺。
五、得心證之理由：
  (一)本件上訴人先後主張不同之分割方案，均未為被上訴人所接
    受，嗣後並撤回部分土地之分割請求，並請求就五八七地號
    土地之其中不屬堤防用地部分予以變價分割，經被上訴人等
    表示同意採變價分割，則本件首應予審究者乃：系爭五八七
    地號土地可否為分割？
  (二)按繼承人得隨時請求分割遺產，但法律另有規定或契約另有
    訂定者，不在此限；直系血親卑親屬之繼承人，有於繼承開
    始前死亡或喪失繼承權者，由其直系血親卑親屬代位繼承其
    應繼分；同一順位之繼承人有數人時，按人數平均繼承，但
    法律另有規定者，不在此限，民法第一千一百六十四條、第
    一千一百四十條、第一千一百四十一條定有明文。次按繼承
    人有數人時，在分割遺產前各繼承人對於遺產全部為公同共
    有；因繼承於登記前已取得不動產物權者，非經登記不得處
    分其物權；共有物之分割，依共有人協議之方法行之；而分
    割之方法，不能協議決定者，法院得因任何共有人之聲請，
    命為以原物分配於各共有人或變賣共有物，以價金分配於各
    共有人，民法第一千一百五十一條、第七百五十九條、第八
    百二十四條第一項及第二項亦規定甚明。復按繼承人如欲終
    止其公同共有關係，惟有以分割遺產之方式為之，又將遺產
    之公同共有關係終止改為分別共有關係，性質上屬分割遺產
    方法之一，亦有最高法院七十四年台上字第二五六一號判例
    、八十二年台上字第七四八號判決意旨可供參照。
  (三)再分割共有物，以消滅共有關係為目的。法院裁判分割共有
    土地時，除因該土地內部分土地之使用目的不能分割（如為
    道路）或部分共有人仍願維持其共有關係，應就該部分土地
    不予分割或准該部分共有人成立新共有關係外，應將土地分
    配於各共有人單獨所有，固有最高法院六十九年台上字第一
    八三一號判例意旨可佐。惟依最高法院八十七年度台上字第
    一三八六號判決意旨，各共有人得隨時請求分割共有物，固
    為民法第八百二十三條第一項前段所規定。惟同條項但書又
    規定，因物之使用目的不能分割者，不在此限。其立法意旨
    在於增進共有物之經濟效用，並避免不必要之紛爭。例如已
    闢為道路之共有土地，係屬因土地之使用目的，不能分割（
    最高法院五八年台上字第二四三一號判例參照）。蓋已闢為
    道路之共有土地，屬供公眾通行使用，事涉公益，自應認係
    因使用目的不能分割。而河川水道及行水區○○○○道路類
    似，其重要性及牽涉公益之範圍，較道路有過之而無不及，
    自應認亦屬因使用目的不能分割。而所稱「不能分割」，當
    包括原物分割與變價分割在內，亦有最高法院九十四年度台
    上字第一三六五號、九十五年度台上字第一五０號判決意旨
    可資參照。
  (四)上訴人固主張兩造公同共有系爭土地，兩造之應繼分如附表
    一所示乙節，並提出土地登記簿謄本、地籍圖謄本、繼承系
    統表及戶籍謄本等為憑，且因被上訴人不同意上訴人所提之
    方案，兩造多次協議仍不能協議分割等情，亦為被上訴人所
    不爭執，並有兩造於原審法院九十五年三月十四日調解時，
    就分割方法無法達成協議之調解筆錄一份附卷可稽（見原審
    家調字第一二六號卷第二十四、二十五頁），故堪信上訴人
    此部分主張為真實。又上訴人復主張兩造就系爭五八七地號
    土地並無不可分割之協議，亦無因法律規定不能分割之情形
    存在，是應得請求就非供公眾使用（即堤防用地以外）部分
    為分割等語，惟查，系爭五八七地號土地之使用分區編定為
    河川區、部分農業區，有台南市政府都市發展局九十五年四
    月四日南都計一字第四七三一號函一份附卷可按，而系爭土
    地並未與馬路相鄰，其上並有部分為堤防用地，無法作為一
    般使用，亦有台南市安南地政事務所九十五年六月二日安南
    地所一字第０九五０００三八九七號函及同年五月十七日之
    土地複丈成果圖各一份附卷可憑（見原審家訴卷第四十五、
    二十九頁）。此外，系爭土地延伸至河川水道，現已有部分
    為溪流所流經，亦有本院於九十六年五月十八日現場勘驗之
    筆錄及附圖可佐（見本院卷第五十四至五十六頁），是上開
    土地部分為堤防用地，供公眾通行，部分屬行水區，應堪確
    認。揆諸前揭裁判意旨，本件系爭五八七地號土地既為河川
    區，屬供公眾通行使用，事涉公益，自應認係因使用目的不
    能分割，而就共有物予以變價，亦屬分割方法之一種，上訴
    人之分割請求即非有理由。
六、綜上所述，系爭土地為因物之使用目的而不能分割之共有土
    地，上訴人庚○○請求分割系爭土地，即屬無理由而不應准
    許。原審就此未予詳查，逕為准許原物分割之判決，固有未
    洽，惟上訴人上訴請求變價分割於法不合，既非有理由，仍
    應予駁回，爰判決如主文所示。
七、本件事証已臻明確，兩造其餘主張、陳述及所提之證據，經
    審酌後認於本院之心證及判決結果已無影響，均無庸再予一
    一論述，併予敘明。
八、據上論結，本件上訴為無理由，依民事訴訟法第三百八十五
    條第一項前段、第四百四十九條第一項、第七十八條，判決
    如主文。
中　　華　　民　　國　　96　　年　　10　　月　　23　　日
                      民事第四庭審判長法  官    王惠一
                                      法  官    王浦傑
                                      法  官    蘇重信
上為正本係照原本作成。
不得上訴。
中　　華　　民　　國　　96　　年　　10　　月　　23　　日
                                      書記官    黃文生
附表一：
┌───────┬────────────┐
│   姓    名   │應繼分                  │
├───────┼────────────┤
│   庚 ○ ○   │     五分之一           │
├───────┼────────────┤
│   己 ○ ○   │     五分之一           │
├───────┼────────────┤
│   戊 ○ ○   │     五分之一           │
├───────┼────────────┤
│   丁 ○ ○   │     五分之一           │
├───────┼────────────┤
│   乙 ○ ○   │     十五分之一         │
├───────┼────────────┤
│   甲 ○ ○   │     十五分之一         │
├───────┼────────────┤
│   丙 ○ ○   │     十五分之一         │
└───────┴────────────┘
